ACORDAO-COMPLETO-2384588

ACÓRDÃO 2959/2019 ATA 47/2019 - PLENÁRIO

VISTOS, relatados e discutidos estes autos de acompanhamento sobre a cautelar para a indisponibilidade dos bens da Construtora Norberto Odebrecht S.A. (CNO) , além da Odebrecht S.A. e dos seus sócios acionistas (Emílio Alves Odebrecht e Marcelo Bahia Odebrecht) , a partir do Acórdão 1.421/2019 proferido pelo Plenário do TCU no âmbito do TC Processo 036.129/2016-0 diante dos indícios de dano ao erário no bojo do Contrato 0800.0035013.07.2 (CT-101) celebrado pela Petróleo Brasileiro S.A. (Petrobras) com o Consórcio Conpar (CNO, Construtora OAS S.A. - OAS e UTC Engenharia S.A. - UTC) para a execução das obras inerentes à UHDTI (U-2313) , à UGH (U-22311) e à UDEA (U-32323) , além da unidade integrante da carteira de gasolina, na Refinaria Presidente Getúlio Vargas no Paraná (Repar) ;
ACORDAM os Ministros do Tribunal de Contas da União, reunidos em Sessão do Plenário, ante as razões expostas pelo Relator, em:
9.1. revogar a cautelar de indisponibilidade de bens renovada pelo item 9.2 do Acórdão 1421/2019-TCU-Plenário a partir da original decretação da aludida cautelar patrimonial constritiva pelo Acórdão 1083/2017-TCU-Plenário; 
9.2. determinar que a unidade técnica adote as seguintes medidas:
9.2.1. envie a cópia deste Acórdão, com o Relatório e a Proposta de Deliberação, a todos os responsáveis, informando-lhes que a possível tentativa de eventual ocultação ou dilapidação patrimonial evidenciaria a nefasta prática de fraude contra credores ou de fraude à execução, podendo ser anulada ou tornada ineficaz pelo poder público, sem prejuízo das subsequentes reprimendas estatais cabíveis; 
9.2.2. envie a cópia deste Acórdão, com o Relatório e a Proposta de Deliberação, à Força-Tarefa do Ministério Público Federal junto à Operação Lava-Jato no Paraná, à Força-Tarefa da Advocacia-Geral da União junto à Operação Lava-Jato no Paraná, ao juízo federal na 13ª Vara Federal de Curitiba - PR, à Controladoria-Geral da União (CGU) e à Diretoria de Governança, Risco e Conformidade da Petrobras, além do envio à 1ª Vara de Falências e Recuperações Judiciais do Foro Cível da Comarca de São Paulo, para ciência e eventuais providências; e
9.2.3. promova o apensamento do presente processo de acompanhamento ao processo principal de tomada de contas especial autuado diante dos indícios de dano ao erário no bojo do Contrato 0800.0035013.07.2 (CT-101) celebrado pela Petróleo Brasileiro S.A. (Petrobras) com o Consórcio Conpar (CNO, Construtora OAS S.A. - OAS e UTC Engenharia S.A. - UTC) para a execução das obras inerentes à UHDTI (U-2313) , à UGH (U-22311) e à UDEA (U-32323) , além da unidade integrante da carteira de gasolina, na Refinaria Presidente Getúlio Vargas no Paraná (Repar) .

Indisponibilidade de bens decretada diante dos indícios de dano ao erário em contrato celebrado para a execução das obras inerentes à UHDTI (U-2313), à UGH (U-22311) e à UDEA (U-32323), além da unidade integrante da carteira de gasolina, da Refinaria Presidente Getúlio Vargas no Paraná (Repar).

Petróleo Brasileiro S.A. (Petrobras).

3. Responsáveis: Construtora Norberto Odebrecht S.A. (CNPJ 15.102.288/0001-82), Emílio Alves Odebrecht (CPF XXX.403.965-XX), Marcelo Bahia Odebrecht (CPF XXX.956.235-XX) e Odebrecht S/A (CNPJ 05.144.757/0001-72).

Aroldo Cedraz.

13.1. Ministros presentes: José Mucio Monteiro (Presidente), Walton Alencar Rodrigues, Benjamin Zymler, Augusto Nardes, Aroldo Cedraz, Raimundo Carreiro e Ana Arraes.
13.2. Ministro que alegou impedimento na Sessão: Aroldo Cedraz.
13.3. Ministros-Substitutos convocados: Augusto Sherman Cavalcanti e Marcos Bemquerer Costa.
13.4. Ministros-Substitutos presentes: André Luís de Carvalho (Relator) e Weder de Oliveira.

Marcelo Bahia Odebrecht - M.B.O.

Emílio Alves Odebrecht - E.A.O.

ANDRÉ DE CARVALHO

Trata-se de acompanhamento sobre a cautelar para a indisponibilidade dos bens da Construtora Norberto Odebrecht S.A. (CNO) , além da Odebrecht S.A. e dos seus sócios acionistas (Emílio Alves Odebrecht e Marcelo Bahia Odebrecht) , a partir do Acórdão 1.421/2019 proferido pelo Plenário do TCU no âmbito do TC Processo 036.129/2016-0 diante dos indícios de dano ao erário no bojo do Contrato 0800.0035013.07.2 (CT-101) celebrado pela Petróleo Brasileiro S.A. (Petrobras) com o Consórcio Conpar (CNO, Construtora OAS S.A. - OAS e UTC Engenharia S.A. - UTC) para a execução das obras inerentes à UHDTI (U-2313) , à UGH (U-22311) e à UDEA (U-32323) , além da unidade integrante da carteira de gasolina, na Refinaria Presidente Getúlio Vargas no Paraná (Repar) .
2.	O referido Acórdão 1.421/2019 foi prolatado pelo Plenário do TCU, em suma, nos seguintes termos:
	" (...)  9.1. desconsiderar a personalidade jurídica da Construtora Norberto Odebrecht S.A. (15.102.288/0001-82) e da Odebrecht S.A. (05.144.757/0001-72) ; 
9.2. decretar, cautelarmente, com fundamento no art. 44, § 2º, da Lei 8.443/1992, c/c os arts. 273 e 274 do Regimento Interno deste Tribunal, pelo prazo de um ano, a indisponibilidade de bens dos responsáveis a seguir relacionados, devendo esta medida alcançar os bens considerados necessários para garantir o ressarcimento do débito em apuração imputado a cada responsável, no valor de R$1.141.638.765,60 (atualizado até 19/6/2019, já descontado o montante apurado a partir de compartilhamento de provas com o poder judiciário) , inclusive os ativos financeiros das pessoas físicas e os bens financeiros considerados de mera reserva das pessoas jurídicas, ressalvados os bens financeiros necessários ao sustento das pessoas físicas e à manutenção das atividades operacionais das pessoas jurídicas:
	Responsáveis
	CNPJ/CPF

	Construtora Norberto Odebrecht S.A
	15.102.288/0001-82

	Odebrecht S.A.
	05.144.757/0001-72

	Emilio Alves Odebrecht
	XXX.403.965-XX

	Marcelo Bahia Odebrecht
	XXX.956.235-XX

9.3. considerar como termo inicial para contagem do prazo fixado no subitem 9.2 desta deliberação a data de averbação da medida cautelar nos respectivos órgãos de registro dos bens; 
9.4. nos termos do art. 276, § 3º, do Regimento Interno deste Tribunal, conceder prazo de até 15 (quinze) dias, sem efeito suspensivo, para que os responsáveis elencados no subitem 9.2 deste Acórdão, caso queiram, se manifestem a respeito da adoção da medida cautelar referida no item 9.2 retro, informando-lhes que, no âmbito da respectiva resposta à oitiva, fica, desde já, franqueada a possibilidade de serem indicados os bens por eles considerados essenciais ao sustento das pessoas físicas e à manutenção das atividades operacionais da sociedade empresarial e, portanto, não suscetíveis ao alcance da medida cautelar, acompanhados das devidas justificativas; 
9.5. requisitar à Advocacia-Geral da União que formule pedido perante a 1ª Vara de Falências e Recuperações Judiciais do Foro Central Cível da Comarca de São Paulo, foro competente do processo nº 1057756-77.2019.8.26.0100, com vistas a salvaguardar as medidas de constrição patrimonial contra a empresa Odebrecht S.A. (05.144.757/0001-72) , no montante estipulado no subitem 9.2 deste acórdão; 
9.6. determinar à SeinfraOperações que: 
9.6.1. adote os procedimentos cabíveis para a identificação da cadeia acionária da Construtora Norberto Odebrecht S.A. (15.102.288/0001-82) e da Odebrecht S.A. (05.144.757/0001- 72) , em especial seus respectivos controladores, com vistas a alcançá-los por meio do instituto da desconsideração da personalidade jurídica; 
9.6.2. analise os pedidos de ingresso como interessado, embargos de terceiros e os respectivos pedidos de pessoas físicas que alegam serem os reais detentores dos bens sobre os quais incidem constrição patrimonial em virtude do Acórdão 1083/2017-TCU-Plenário; 
9.7. informar aos responsáveis que, a depender do andamento dos processos judiciais, dos acordos de leniência e da colaboração da empresa, a constrição de bens poderá ser flexibilizada, bem como expandida aos bens financeiros de forma indistinta, podendo, inclusive, outras empresas do grupo econômico Odebrecht serem futuramente chamadas a responder com seus ativos pelo débito devido; 
9.8. dar ciência desta deliberação à 1ª Vara de Falências e Recuperações Judiciais do Foro Central Cível da Comarca de São Paulo, visto que é o foro competente do processo nº 1057756- 77.2019.8.26.0100, aos responsáveis, à Força-Tarefa do Ministério Público Federal no Paraná, à Força-Tarefa da Advocacia-Geral da União no Paraná, ao Ministério da Transparência, Fiscalização e Controladoria-Geral da União (CGU) e à Diretoria de Governança, Risco e Conformidade da Petrobras (GRC) ; 
9.9. restituir os autos à SeinfraOperações para a continuidade do feito."
3.	Contudo, após a subsequente análise do presente feito, com as eventuais respostas às aludidas oitivas, o auditor federal lançou o seu parecer à Peça 206, com a anuência dos dirigentes da unidade técnica (Peças 207 e 208) , nos seguintes termos:
 "Trata-se de processo de acompanhamento das medidas processuais cabíveis para a identificação e indisponibilidade de bens, inicialmente da responsável pessoa jurídica Construtora Norberto Odebrecht S.A. (CNO) , acrescido, por força do Acórdão 1421/2019-TCU-Plenário, dos bens de Emilio Alves Odebrecht (CPF XXX.403.965-XX) , Odebrecht S.A. (CNPJ 05.144.757/0001-72) e Marcelo Bahia Odebrecht (CPF XXX.956.235-XX) . 
2. A presente instrução tem como objetivo: i) o exame das oitivas realizadas em atenção ao subitem 9.4 do Acórdão 1421/2019-TCU-Plenário, e ii) o exame dos pedidos de ingresso como interessado, embargos de terceiros e os respectivos pedidos de pessoas físicas que alegam serem os reais detentores dos bens sobre os quais incidiram constrição patrimonial em virtude do Acórdão 1083/2017-TCU-Plenário, de 24/5/2017, que vigoraram até 21/6/2018, mas renovadas pelo antecitado Acórdão 1421/2019-TCU-Plenário. 
HISTÓRICO 
3. O processo de tomada de contas especial TC Processo 023.266/2015-5 foi instaurado por força de deliberação contida no item 9.1 do Acórdão 2165/2015-TCU-Plenário, de relatoria do MinistroSubstituto André Luís de Carvalho a partir do TC Processo 021.479/2009-8, que trata de Relatório de Levantamento no qual se apreciaram as evidências de sobrepreço apuradas no Contrato 0800.0035013.07.2 (CT 101) , que foi celebrado pela Petróleo Brasileiro S.A. para a execução das obras referentes às Unidades UHDTI, UGH, UDEA e unidade que compõe a carteira de gasolina da Refinaria Presidente Getúlio Vargas no Estado do Paraná (Repar) . 
4. Em instrução (peça 113, TC Processo 023.266/2015-5) , a unidade técnica (UT) propôs citações de diversos responsáveis, e, cautelarmente, a imediata decretação de indisponibilidade dos bens dos responsáveis citados, cujo montante alcançou o valor de R$ 1.042.905.092,60 (um bilhão, quarenta e dois milhões, novecentos e cinco mil, noventa e dois reais e sessenta centavos) , valor atualizado desde a data de consubstanciação do débito até o dia 23/9/2016. 
5. Por meio de Despacho de 12/12/2016 (peça 135, TC Processo 023.266/2015-5) , o Exmo. Relator André Luis de Carvalho determinou a instauração de processos apartados e a oitiva dos responsáveis.
6. Posteriormente, por meio do Acórdão 1083/2017-TCU-Plenário, de 24/5/2017, o Tribunal declarou parcialmente nulo o Despacho de 12/12/2016 e, em seu item 9.4, decretou cautelarmente, com fundamento art. 16, inc. III, alíneas 'c' e 'd' e § 2º, alínea 'b', c/c art. 19, da Lei 8.443/92, aliados ao poder geral de cautela do TCU, consubstanciada em prerrogativa institucional decorrente das atribuições do art. 71 da Constituição Federal, conforme jurisprudência do Supremo Tribunal Federal, pelo prazo de 01 (um) ano, a indisponibilidade de bens dos responsáveis listados, entre os quais a Construtora Norberto Odebrecht S.A.. 
7. O item 9.6 do antecitado acórdão determinou à SeinfraOperações, nos termos do art. 44, § 2º, da Lei 8.443/1992, e do art. 276, § 3º, do Regimento Interno do Tribunal, a realização da oitiva dos responsáveis arrolados, para que, no prazo de 15 (quinze) dias, apresentassem suas manifestações acerca da medida cautelar de indisponibilidade dos bens adotada, se assim o desejassem. 
8. Por meio do Acórdão 435/2018-TCU-Plenário, de 7/3/2018, o processo TC Processo 023.266/2015-5 foi apensado definitivamente ao TC Processo 036.342/2016-5, tomada de contas especial que também trata da análise do Contrato 0800.0035013.07.2 (CT 101) , Refinaria Presidente Getúlio Vargas - Repar e se encontra no MP/TCU para manifestação quanto à instrução de mérito, com proposta de condenação solidária dos responsáveis ao débito ali apurado. 
9. A indisponibilidade dos bens da Construtora Norberto Odebrecht foi registrada na Central Nacional de Indisponibilidade de Bens em 22/6/2017 (peça 18 destes autos) , e a SeinfraOperações promoveu as oitivas determinadas. 
10. Por meio da instrução de peça 45, de 1/2/2018, a unidade técnica apresentou o exame da manifestação da Construtora Norberto Odebrecht, concluindo pela manutenção da medida cautelar de indisponibilidade de bens determinada pelo Acórdão 1083/2017-TCU-Plenário. 
11. O Ministério Público junto ao TCU, em 23/3/2018, manifestou-se pela manutenção da cautelar, pugnando, porém, pela modulação do alcance da medida cautelar de indisponibilidade de bens, de modo a limitar proporcionalmente o montante constringindo à efetiva participação da Construtora Norberto Odebrecht S.A. no Consórcio Conpar (peça 67) . 
12. Em 13/6/2018, data em que estava pautado o julgamento do processo, a Construtora Norberto Odebrecht S.A. apresentou memorial (peça 89) . O julgamento foi interrompido por pedido de vista formulado na sessão Ordinária do Plenário em 13/6/2018. 
13. Em 28/8/2018, a Norberto Odebrecht apresentou nova manifestação, por meio da qual pede a revogação da indisponibilidade de bens, em consonância com a proposta de deliberação apresentada pelo Exmo. Ministro Relator na sessão plenária do dia 13/6/2018 (peça 94) . 
14. Em 19/6/2019, foi prolatado o Acórdão 1421/2019-TCU-Plenário, por meio do qual, nos termos do item 9.2, foi decretada, cautelarmente, pelo prazo de um ano, a indisponibilidade de bens da Norberto Odebrecht, e também da controladora Odebrecht S.A. e dos sócios acionistas Emílio Alves Odebrecht e Marcelo Bahia Odebrecht, devendo a medida alcançar os bens considerados necessários para garantir o ressarcimento do débito em apuração imputado a cada responsável, no valor de R$ 1.141.638.765,60 (atualizado até 19/6/2019, já descontado o montante apurado a partir de compartilhamento de provas com o poder judiciário) , inclusive os ativos financeiros das pessoas físicas e os bens financeiros considerados de mera reserva das pessoas jurídicas, ressalvados os bens financeiros necessários ao sustento das pessoas físicas e à manutenção das atividades operacionais das pessoas jurídicas. 
15. Em 3/7/2019, foi cadastrado no Central Nacional de Indisponibilidade de Bens o cancelamento das constrições determinadas no TC 023.2662015-5 e incluídas as indisponibilidades determinada no bojo do TC Processo 036.129/2016-0, conforme peças 149 (cancelamento) , 150, 197 e 198 (inclusão) . 
16. Nos termos do item 9.4 do Acórdão 1421/2019-TCU-Plenário, foi concedido prazo de até 15 (quinze) dias, sem efeito suspensivo, para que os responsáveis elencados no subitem 9.2 do antecitado Acórdão, caso quisessem, se manifestassem a respeito da adoção da medida cautelar referida no item 9.2 retro, informando-lhes que, no âmbito da respectiva resposta à oitiva, ficava franqueada a possibilidade de serem indicados os bens por eles considerados essenciais ao sustento das pessoas físicas e à manutenção das atividades operacionais da sociedade empresarial e, portanto, não suscetíveis ao alcance da medida cautelar, acompanhados das devidas justificativas.
OITIVAS 
Oitiva da Construtora Norberto Odebrecht S.A. 
17. A Construtora Norberto Odebrecht S.A., representada por sua procuradora Ana Luiza Nascimento de Souza Polak (OAB: 342.501/SP) , foi notificada por meio do Ofício 0844/2019- TCU/SeinfraOperações, de 4/7/2019 (peça 154) , com ciência da parte em 15/7/2019 (peça 172) . A resposta, datada de 30/7/2019, compõe as peças 178 a 181 dos autos. 
18. A empresa Norberto Odebrecht alega a inexistência dos pressupostos autorizadores da concessão da cautelar em tela e requer a reconsideração da decisão proferida por meio do Acórdão 1421/2019-TCU-Plenário, pelos motivos que expõe. 
19. A empresa invoca a qualidade de colaboradora do Estado Brasileiro, e que os acordos de leniência firmados resguardam os recursos destinados ao ressarcimento dos danos causados, e que a indisponibilidade de bens de mais de R$ 1,1 bilhão de reais pode pôr em risco o cumprimento desses acordos. 
20. Alega que todo e qualquer bem integrante do patrimônio da empresa - móvel, imóvel, financeiro ou não financeiro, é destinado à manutenção de suas atividades, podendo-se afirmar que não há reservas da empresa passíveis de bloqueio. 
21. Protesta quanto à prorrogação da medida cautelar de indisponibilidade dos bens da empresa, já constritos neste processo por força do Acórdão 1083/2017-TCU-Plenário, na medida que existem decisões da própria Corte reconhecendo a impossibilidade de manutenção dessas medidas por prazo superior a um ano. 
22. Por fim, alega da impossibilidade de o TCU vir a proceder a desconsideração da personalidade jurídica no caso concreto. 
23. Sobre a apresentação de relação de bens passíveis de constrição, conforme já explicitado no tópico de item 19, retro, a empresa alega que todos são indispensáveis à sua atividade, apresentando, contudo, a lista das suas contas bancárias, esclarecendo que os recursos lá depositados são destinados ao pagamento das suas despesas operacionais. Oitiva da empresa Odebrecht S.A 
24. A empresa Odebrecht S.A, na pessoa do seu Diretor-Presidente, senhor Luciano Nitrini Guidolin, foi notificada por meio do Ofício 0845/2019-TCU/SeinfraOperações, de 4/7/2019 (peça 155) , com ciência da parte em 18/7/2019 (peça 173) . A resposta, datada de 2/8/2019, compõe as peças 187 a 191 dos autos. 
25. A empresa alega a inexistência dos pressupostos autorizadores da concessão da cautelar em tela e requer a reconsideração da decisão proferida por meio do Acórdão 1421/2019-TCU-Plenário, pelos motivos que expõe. 
26. Inicialmente alega da impossibilidade de o TCU vir a proceder a desconsideração da personalidade jurídica no caso concreto. 
27. Em seguida, argumenta acerca da existência de acordos de colaboração da Odebrecht com o Estado Brasileiro, que assegurariam o pleno ressarcimento dos danos e não são passíveis de inclusão no plano de recuperação judicial da empresa, chamando ainda a atenção para o fato de que haveria jurisprudência do Tribunal no sentido de não decretar a indisponibilidade de bens de empresas colaboradoras. 
28. Protesta que a indisponibilidade cautelar de bens de mais de R$ 1,1 bilhão de reais afeta a capacidade da empresa em cumprir os compromissos assumidos e poderia pôr em risco o cumprimento desses acordos, caracterizando-se o perigo da demora reverso. 
29. Alega que, por a empresa se encontrar em recuperação judicial, sob rigoroso escrutínio do juízo da recuperação judicial, não poderia indicar bens à penhora, e que qualquer ato envolvendo o patrimônio da empresa deve ser realizado pelo juízo universal, situação que teria sido reconhecida pelo TCU, conforme o item 9.5 do Acórdão 1421/2019-TCU-Plenário, que determinou a requisição para a AGU de pedido à 1ª Vara de Falências e Recuperações Judiciais do Foro Cível da Comarca de São Paulo, com vistas a resguardar as medidas constritivas determinadas. 
30. Entende que resta devidamente demonstrada a inexistência dos pressupostos autorizadores da concessão da medida cautelar e requer a imediata revogação da indisponibilidade de bens decretada pelo Acórdão 1421/2019-TCU-Plenário. Oitiva de Marcelo Bahia Odebrecht 
31. O senhor Marcelo Bahia Odebrecht foi notificado por meio do Ofício 0847/2019- TCU/SeinfraOperações, de 4/7/2019 (peça 157) , com ciência da parte em 17/7/2019 (peça 168) . A resposta, datada de 2/8/2019, compõe as peças 183 a 186 dos autos. 
32. Inicialmente destaca a sua condição de colaborador do Estado Brasileiro e manifesta surpresa por essa nova medida cautelar, já que o TCU, por meio do Acórdão 59/2019-TCU-Plenário, reconheceu que só havia feito a sua inclusão como resultado do compartilhamento de provas da operação Lava Jato, que não poderia ter seus bens bloqueados e que a sua colaboração trouxe ganhos efetivos às investigações e fiscalizações dos órgãos de controle. 
33. Elenca razões a ausência dos pressupostos para a decretação da indisponibilidade: o respeito à segurança jurídica dos acordos com o Estado Brasileiro, a necessidade de se observar os termos do Acórdão 59/2019-TCU-Plenário e os precedentes do Tribunal, a inexistência do perigo na demora, em face dos termos dos rígidos acordos firmados, e o perigo da demora reverso, pelo bloqueio de bens que podem inviabilizar o cumprimento dos acordos. 
34. Rebate a participação em qualquer etapa das contratações da empresa, que o processo não contém elementos que o vinculem aos atos irregulares, exceto aqueles emanados da sua colaboração, e que por isso não podem ser usados em seu desfavor, e por estar afastado da gestão da empresa, não poderia estar adotando qualquer medida que frustrasse o ressarcimento ao erário pela empresa Norberto Odebrecht. 
35. Advoga, ainda, impossibilidade de o TCU vir a proceder a desconsideração da personalidade jurídica no caso concreto, pugnando pela anulação do ato em razão da coisa julgada, uma vez que o Acórdão 59/2019-TCU-Plenário já havia decidido pela impossibilidade de se bloquear seus bens no presente caso por ser ele colaborador do Estado brasileiro. 
36. Entende que resta devidamente demonstrada a inexistência dos pressupostos autorizadores da concessão da medida cautelar e requer a imediata revogação da indisponibilidade de bens decretada pelo Acórdão 1421/2019-TCU-Plenário. Oitiva de Emilio Alves Odebrecht 
37. O senhor Emilio Alves Odebrecht foi notificado por meio do Ofício 0846/2019- TCU/SeinfraOperações, de 4/7/2019 (peça 156) , com ciência da parte em 18/7/2019 (peça 176) . A resposta, datada de 2/8/2019, compõe as peças 192 a 196 dos autos. 
38. O responsável advoga a inexistência dos pressupostos autorizadores da concessão da cautelar em tela e requer a reconsideração da decisão proferida por meio do Acórdão 1421/2019-TCU-Plenário, pelos motivos que expõe. 
39. Alega que o TCU nunca apontou a sua participação em irregularidades no empreendimento, e que a menção ao seu nome se deu unicamente para fins da constrição patrimonial, sem qualquer consideração sobre conduta sua que pudesse justificar a desconsideração da personalidade jurídica. 
40. Argumenta que a sua responsabilização ocorreu apenas por conta do compartilhamento de informações da operação Lava Jato e que, na condição de colaborador do Estado Brasileiro, não poderia ter sua situação agravada em face de não colaboradores.
41. Destaca que em diversas oportunidades o TCU reconheceu a impossibilidade de se decretar a indisponibilidade de bens de pessoas físicas e jurídicas colaboradoras e lenientes, em respeito à segurança jurídica que deve nortear as relações entabuladas entre o Estado e particulares, mencionando os acórdãos 2.109/2016, 2.428/2016, 483/2017, 632/2017, 672/2017, 1.831/2017, 2.005/2017 e 2.014/2017, todos do Plenário. 
42. Menciona ainda a condição estabelecida pelo juízo para o compartilhamento de provas, que impôs ao TCU se abster de decretar a indisponibilidade de bens de empresas ou pessoas físicas colaboradoras quando seu fundamento se assentar em provas compartilhadas. 
43. Por fim, protesta pela impossibilidade de o TCU vir a proceder a desconsideração da personalidade jurídica no caso concreto, e solicita a revisão do ato. 
44. Requer a reconsideração da decisão, revogando-se a cautelar de indisponibilidade de bens e a não desconsideração da personalidade jurídica da empresa. 
45. Por derradeiro, caso não acolhidos os argumentos, solicita que seja respeitada a meação do cônjuge, juntando, para tanto, certidão de casamento em regime de comunhão universal de bens.
EXAME DAS OITIVAS 
46. Em apertada síntese, os arguidos repisam, com pequenas variações, argumentos já apresentados e analisados na instrução de peça 45 destes autos, elaborada por ocasião da análise da oitiva relacionada à medida cautelar de indisponibilidade anterior, bem como pelo Exmo. Ministro Bruno Dantas ao proferir o voto revisor do Acórdão 1421/2019-TCU-Plenário. 
47. As respostas das oitivas se focam no argumento da inexistência dos pressupostos autorizadores da concessão da cautelar, destacando: 
a) a condição de colaboradores do Estado Brasileiro, e que os acordos de leniência firmados resguardam os recursos destinados ao ressarcimento dos danos causados; 
b) a possibilidade do perigo da demora reverso que a indisponibilidade pode causar às operações, podendo levar à inviabilidade de cumprirem os acordos firmados; 
c) a impossibilidade de o TCU decretar a desconsideração da personalidade jurídica no caso concreto; 
d) a impossibilidade de a empresa Odebrecht S.A. indicar bens à penhora, uma vez que se encontra em recuperação judicial, logo qualquer ato envolvendo o patrimônio da empresa deve ser realizado pelo juízo universal. 
48. Quando analisados os mesmos argumentos na instrução referente à cautelar anterior (peça 45) , já havia sido consignado que o TCU entende haver compatibilidade entre os acordos de leniência e a medida cautelar de indisponibilidade de bens, considerando a natureza, valor, gravidade dos fatos, o grau de colaboração com o TCU e todas as circunstancias do acordo frente ao valor dos danos até então apurados. Não houve nesse interstício alteração dos fundamentos daquela análise, de modo que se mantém o entendimento. 
49. A única novidade ocorrida desde aquela instrução foram as decisões da 13ª Vara Federal de Curitiba que trataram de esclarecer as condições para que fossem atualizadas as provas compartilhadas por aquele juízo nos processos do TCU, dentre as quais que não fossem utilizadas para a decretação de indisponibilidade de bens dos colaboradores. 
50. No entanto, nos parágrafos 22 a 24 do Voto Revisor (peça 144, p. 4) está registrado que os fundamentos para a decretação da cautelar são tão somente aqueles que foram obtidos exclusivamente pelo TCU sem o uso das provas compartilhadas. Ou seja, a condição de colaborador com os outros órgãos sem que se tenha aproveitado tais informações ou mesmo que tenham resultado na efetiva colaboração nos processos do TCU, não afeta os fundamentos das indisponibilidades decretadas no Acórdão 1421/2019-TCU-Plenário. 
51. Conforme destacado pelo Ministro Bruno Dantas no voto revisor que deu origem ao acórdão de constrição de bens (peça 144) , vislumbra-se o risco de que os danos apurados superem o montante a ser devolvido no âmbito dos acordos de leniência. Da análise entre os valores envolvidos no acordo e os débitos em apuração neste TCU, detalhados na instrução da peça 45 (p. 5-12 e 15-19) , fica bastante evidente o abismo existente entre o valor a ser pago pelo acordo e o dano causado à Administração, de modo que não há que se falar em ressarcimento integral promovido pelo acordo. 
52. Além disso, o voto revisor faz menção ao fato de que, até o momento, não se verificou colaboração efetiva da empresa perante este Tribunal, mesmo em processos nos quais a Construtora Norberto Odebrecht se prontificou a colaborar, endossando a posição da SeinfraOperações, de que 'não se pode qualificar como efetiva colaboração o breve conjunto de apontamentos trazidos de forma indistinta no bojo deste processo.' 
53. No mesmo voto, o Ministro apontou a ocorrência do abuso de personalidade jurídica pelos controladores e acionistas das empresas e a necessidade de que o TCU procedesse à desconsideração da personalidade jurídica, para que esses respondam solidariamente pela reparação dos danos, uma vez que se beneficiaram dos lucros inflados pelas práticas delituosas dessas empresas e omitiram-se no dever de exercitar o controle sobre os atos dos administradores, providência já adotada em contexto semelhante pelo Tribunal. 
54. Um estudo mais detalhado do instituto da desconsideração da personalidade jurídica e de sua aplicação na responsabilização por débito pelo TCU foi empreendido pela SeinfraOperações na instrução de mérito do TC Processo 034.902/2015-5 (peça 468 daqueles autos, p. 95 a 104) , processo no qual, por meio do item 9.4 do Acórdão 2014/2017-TCU-Plenário, também procedeu-se à desconsideração da personalidade jurídica das empresas Odebrecht S.A. e Construtora Norberto Odebrecht S.A., cujo teor reproduzimos a seguir:
'IV.6. Análise da impossibilidade de desconsideração da personalidade jurídica da Odebrecht S.A. 
645. Com relação à insistência de o acordo celebrado comportar inclusive as competências do TCU, cabe reproduzir didática lição proferida pelo Ministro Bruno Dantas na sessão plenária que culminou com o Acórdão 2677/2018-TCU-Plenário. 
646. Em tal oportunidade, um outro consórcio que também trazia a Odebrecht entre seus integrantes aventava a ideia de que não haveria quitação suplementar a ser feita junto a Corte de Contas. Em resposta, o Ministro explicou que: 'nós teríamos que abrir então TCE contra os procuradores para que eles apresentassem as justificativas porque renunciaram aos danos'. Mais à frente, detalhando a explicação, assenta de forma categórica que: 'essa tese não é sufragada nem pelo Supremo, nem pelo MPF, só pelas empresas. Mais ninguém defende isso'. 
647. A importância do tema levou o Ministro Bruno Dantas a registrar tal entendimento em Declaração de Voto, da qual se colhe pequeno recorte, além de justapor com outras fontes jurisprudenciais no mesmo sentido: 
Peça 302 - TC Processo 000.168/2016-5 - Declaração de Voto do Exmo. Ministro Bruno Dantas - Acórdão 2677/2018-TCU-Plenário: Sobre esse assunto, em que pese o fato de que o Ministro Relator tenha utilizado o expediente [decisão judicial] apenas como reforço argumentativo na sua decisão, deixo assente meu entendimento de que um magistrado de primeira instância não tem competência para decidir in abstracto sobre as competências do Tribunal de Contas da União ou para delinear, mediante a formulação de regras gerais, como esta Corte deve proceder no exercício de suas atribuições constitucionais. 
Enunciado do Boletim de Jurisprudência - Acórdão 2342/2017-TCU-Plenário: 
A existência de cláusulas em acordos de leniência ou de colaboração premiada que vedem o compartilhamento de provas neles produzidas para utilização nas esferas cíveis e administrativas em prejuízo do colaborador não afasta as competências constitucionais e legais do TCU e, portanto, não impede que a Corte de Contas proceda à citação do colaborador, com fundamento em tais provas, para que responda por eventuais danos causados ao erário. 
648. Avançando, entende-se que o agir do TCU não está condicionado a pronunciamentos do STF ponto a ponto. Em outras palavras, até que a Corte Suprema aprecie matérias polêmicas envolvendo a competência do TCU, não cabe a esta Corte de Contas aguardar morosamente e perceber o empilhamento do seu estoque processual. Certamente não é esta a sinergia que a sociedade espera.
649. Adentrando ao ponto da DPJ em si, é forçoso incorporar aqui uma correção de rota, tendo em vista uma sucessão de interpretações confusas e nem sempre apropriadas sobre os meandros jurídicos em torno de medidas que estendam a responsabilização pelo dano causado à administração pública. 
650. O que se demonstrará brevemente é que a responsabilização de pessoas físicas e jurídicas, além das signatárias de contratos públicos, prescinde da via da DPJ, embora tal artifício também possa ser utilizado quando previstos os requisitos da lei. 
651. Para a didática da explanação, dividir-se-á o tema nos seguintes subtópicos: (i) Responsabilidade legal, (ii) Desconsideração da Personalidade Jurídica, (iii) Diferença entre Responsabilidade e DPJ, (iv) Jurisprudência (v) Responsabilidade perante o TCU e desnecessidade da DPJ 
IV.6.1. Responsabilização legal 
652. O ponto nevrálgico da questão está na diferenciação da responsabilidade civil instituída por lei do instituto da DPJ. 
653. Em sede de responsabilidade civil, a regra é que cada pessoa responda por seus próprios atos. Não obstante, existem casos em que a regra pode ocasionar injustiças, seja pela falta de condições de reparar do agente causador ou pela presunção de culpa de terceiro. Nesses casos, a lei pode determinar o dever de reparação a terceiro que possua vínculo de responsabilidade com o causador. 
654. No Brasil, o Código Civil prevê que o ônus da reparação do dano, em diversas situações, recaia sobre terceiros, independentemente de existência contratual, cuja obrigação geralmente resulta da violação de um dever geral de cuidado. Por exemplo, o art. 932 traz o seguinte rol de responsáveis indiretos: os pais que são responsáveis civilmente pelos atos de filhos; o tutor pelos do tutelado; o curador pelo curatelado; o empregador pelos atos de seus empregados no exercício do trabalho que lhes competir, ou em razão dele; os donos de hotéis e hospedarias por seus hóspedes; e os que gratuitamente houverem participado nos produtos do crime, até a concorrente quantia. No artigo seguinte, a Lei traz o comando: 'as pessoas indicadas nos incisos I a V do artigo antecedente, ainda que não haja culpa de sua parte, responderão pelos atos praticados pelos terceiros ali referidos'. 
655. Inclusive, em alguns casos, a responsabilidade prevista pode ser objetiva. O art. 931, por exemplo, preceitua que 'ressalvados outros casos previstos em lei especial, os empresários individuais e as empresas respondem independentemente de culpa pelos danos causados pelos produtos postos em circulação'. 
656. Como se pode perceber, nestes casos, o foco do legislador não está na autoria do causador do dano ao patrimônio alheio, mas sim na verificação da existência de ato antijurídico que aciona o gatilho do direcionamento da responsabilidade à outra pessoa. Tal direcionamento, frise-se, não se presume, devendo estar expresso na norma. 
IV.6.2. Desconsideração da Personalidade Jurídica 
657. O instituto da DPJ, denominado na tradição common law como disregard doctrine, consiste no afastamento do regime jurídico das entidades personificadas de modo a alcançar o patrimônio de seus sócios, administradores ou outras empresas do mesmo grupo econômico. Assim, nos termos do art. 50 do Código Civil, 'os efeitos de certas e determinadas relações de obrigações sejam estendidos' a esses patrimônios, somente nas hipóteses legais de abuso da personalidade jurídica: o desvio de finalidade e a confusão patrimonial. 
658. Com vistas a proporcionar maior segurança jurídica ao instituto, a Medida Provisória nº 881, de 30 de abril de 2019, alterou o art. 50 do Código Civil para delinear essas hipóteses de abuso da personalidade. 
659. De acordo com os dispositivos vigentes, o desvio de finalidade circunscreve-se à utilização dolosa da pessoa jurídica com o propósito de lesar credores e para a prática de atosilícitos de qualquer natureza (art. 50, § 1º, CC) , não se confundindo com a mera expansão ou a alteração da finalidade original da atividade econômica específica da pessoa jurídica (art. 50, § 5º, CC) . Já a confusão patrimonial é caracterizada pelo cumprimento repetitivo pela sociedade de obrigações do sócio ou do administrador ou vice-versa; pela transferência de ativos ou de passivos sem efetivas contraprestações, exceto o de valor proporcionalmente insignificante; e outros atos de descumprimento da autonomia patrimonial (art. 50, § 2º, CC) . 
660. A produção probatória e a análise da configuração dessas situações, em geral, não constituem objeto central do processo, mas acessórias, razão por que o Novo Código de Processo Civil previu a instauração do incidente de desconsideração da personalidade jurídica (IDPJ) , com todos os procedimentos de contraditório e ampla defesa que o afastamento da personalidade jurídica requer.
661. Com efeito, diante da inequívoca importância que a responsabilidade limitada da pessoa jurídica possui para o desenvolvimento das relações econômicas, a regra geral para os contratos privados exige a averiguação da existência de efetivo prejuízo ao credor, sobre o qual também se exige produção probatória em contraditório. 
662. Por fim, resta dizer que, embora o Novo CPC permita a instauração do incidente de DPJ em qualquer fase processual, trata-se de instrumento eminentemente executório, de satisfação do interesse do credor, em situações de esvaziamento patrimonial da pessoa jurídica para dificultar o cumprimento de obrigação ressarcitória. Tanto é assim que o Ministro Luís Felipe Salomão, no REsp 1.729.554, entendeu que a desconsideração seria um mecanismo de recuperação de crédito, que aumenta as garantias do credor por meio da ampliação da responsabilidade patrimonial: (...) o instituto da desconsideração da personalidade jurídica se apresenta como importante mecanismo de recuperação de crédito, combate à fraude e, por consequência, fortalecimento da segurança do mercado, em razão do acréscimo de garantias aos credores, atuando, processualmente, sobre o polo passivo da relação, modificando ou ampliando a responsabilidade patrimonial. 
IV.6.3. Diferença entre responsabilidade e DPJ 
663. Como visto acima, o instituto da DPJ nada se relaciona com a origem do ato causador da responsabilidade ou o dever legal de ressarcir, não sendo necessário perquirir se existe nexo de causalidade entre a conduta do sócio, do administrador ou da empresa do mesmo grupo econômico e o dano aferido. 
664. Trata-se de remédio que busca proteger credores de pessoas que, visando omitir-se de seu dever de reparação, escondem-se por detrás do 'véu corporativo', propositalmente usando a personalidade jurídica para obstaculizar o ressarcimento. 
665. A Lei 12.846/2013 evidencia com clareza tal diferença, conforme bem observado por Justen Filho (2016) . O art. 2º previu responsabilidade direta das pessoas jurídicas que pratiquem atos lesivos previstos na norma: As pessoasjurídicasserão responsabilizadas objetivamente, nos âmbitos administrativo e civil, pelos atos lesivos previstos nesta Lei praticados em seu interesse ou benefício, exclusivo ou não. 
666. Previu, ainda, no § 2º do art. 4º, a ampliação da responsabilização para outras pessoas, juridicamente vinculadas às causadoras do dano: As sociedades controladoras, controladas, coligadas ou, no âmbito do respectivo contrato, as consorciadas serão solidariamente responsáveis pela prática dos atos previstos nesta Lei, restringindo-se tal responsabilidade à obrigação de pagamento de multa e reparação integral do dano causado. 
667. Não é preciso entrar em maiores discussões jurídicas a respeito do tema para verificar que o legislador direcionou às sociedades controladoras a responsabilidade pelos atos de suas subsidiárias, independentemente de participar ou não do prejuízo. 
668. Por outro lado, a referida lei também previu a DPJ em seu art. 14, de onde se percebe claramente a diferenciação desse instituto com a responsabilidade prevista no parágrafo acima. A personalidade jurídica poderá ser desconsiderada sempre que utilizada com abuso do direito para facilitar, encobrir ou dissimular a prática dos atos ilícitos previstos nesta Lei ou para provocar confusão patrimonial, sendo estendidos todos os efeitos das sanções aplicadas à pessoa jurídica aos seus administradores e sócios com poderes de administração, observados o contraditório e a ampla defesa. 
669. Verifica-se, portanto, que são institutos jurídicos distintos. No art. 2º tem-se a responsabilidade patrimonial de terceiros pelo dano e pela multa, não se confundindo com a DPJ. Justamente por isso, o art. 14 determina que, nas hipóteses de desconsideração, todas as sanções pertinentes à autoria do ilícito serão impostas também aos sócios e administradores. Assim se passará porque a conduta ilícita será atribuída também a eles, hipótese muito distinta daquela contemplada no art. 4º, § 2º, da mesma Lei (JUSTEN FILHO, 2016) 
670. Assentada a diferença entre os institutos, passa-se a análise da jurisprudência mais atual sobre o tema. 
IV.6.4. Atual jurisprudência sobre a responsabilização de terceiros 
671. Recentes decisões do STJ têm apontado para a desnecessidade da DPJ quando já existe autorização legal para a responsabilização de terceiros. 
672. Nas palavras do Min. Francisco Falcão, relator do Resp nº 1.786.311 - PR (2018/0330536-4) : A jurisprudência do Superior Tribunal de Justiça está se assentando no sentido de ser desnecessária a instauração do incidente de desconsideração da personalidade jurídica (arts. 133 e seguintes do CPC/2015) para se proceder ao redirecionamento da execução da pessoa jurídica em face dos sócios-administradores. 
673. Antes mesmo dessa decisão, em 21/2/2019, a 1ª Turma do STJ já havia entendido que, em matéria tributária, o redirecionamento da execução fiscal para pessoa jurídica distinta, daquela constante na ação inicial, prescinde da DPJ, tendo em vista que as hipóteses de responsabilização de terceiros estão previstas no Código Tributário Nacional (CTN) . 
674. Tal decisão, sob relatoria do Min. Gurgel de Faria, foi proferida no exame dos Recursos Especiais nº 1.173.201/SC e 1.775.269/PR. Naquela ocasião, o colegiado também definiu as hipóteses em que, excepcionalmente, seria necessário instaurar o IDPJ no âmbito das execuções fiscais. 
675. A 1ª Turma entendeu que os artigos 134 e 135 do CTN já autorizam, independentemente da desconsideração da personalidade jurídica, que a execução fiscal seja redirecionada aos corresponsáveis indicados na Certidão de Dívida Ativa (pessoas físicas ou jurídicas) , dada sua presunção de legitimidade e seu processo de constituição, que decorre de regular processo administrativo. 
676. Da mesma forma, citando outro precedente (AgInt no REsp 1.646.648/SP, Rel. Ministro Gurgel de Faria, Primeira Turma, DJe 28/11/2017) entendeu-se que o redirecionamento também é possível com fundamento na 'prática de atos com excesso de poderes ou infração à lei, contrato social ou estatuto' (art. 135 do CTN) , ainda que não constem na CDA na condição de corresponsáveis, porquanto, nessas hipóteses, a própria Lei autoriza o redirecionamento caso haja a comprovação, pela Fazenda, da caracterização da hipótese legal. 
677. Ainda, nas palavras do relator: Como se nota, não obstante o art. 134 do CPC¿2015 estabelecer o cabimento do incidente de desconsideração na execução de título executivo extrajudicial, percebe-se, à luz do princípio da especialidade, ser desnecessária sua instauração incidental nas execuções fiscais quando o fundamento legal em que se apoia o pedido fazendário se arrimar em responsabilidade pessoal, solidária ou subsidiária, daquele que se quer incluído no polo passivo. 
678. Em sentido semelhante, a 2ª Turma do STJ decidiu que não se aplica o incidente de desconsideração da PJ nos casos dos artigos nº 124, 133 e 135 do Código Tributário Nacional (CTN) , ou seja, caso a cobrança da Fazenda refira-se a dívidas de em face de administradores, diretores, sócios ou outras empresas quando houver liquidação da sociedade, determinação legal expressa, interesse comum no fato gerador do tributo, excesso de poderes ou infração de lei, contrato ou estatuto. Segundo o relator, Francisco Falcão: A desnecessidade de instauração do incidente de desconsideração para o redirecionamento em face dos sócios deve atrair a mesma conclusão ao redirecionamento em face de outra pessoa jurídica quando se evidenciam práticas comuns ou conjunta do fato gerador ou confusão patrimonial. Nas duas hipóteses há responsabilidade por atuação irregular, em descumprimento das obrigações tributárias, não havendo que se falar em desconsideração da personalidade jurídica, mas sim de imputação de responsabilidade tributária pessoal e direta pelo ilícito. 
679. Até porque "a aplicação do CPC é subsidiária, ou seja, fica reservada para as situações em que as referidas leis são silentes e no que com elas compatível" (REsp n. 1.431.155/PB, Rel. Ministro Mauro Campbell Marques, Segunda Turma, julgado em 27/5/2014) . 680. O ministro Francisco Falcão explicou ainda que, do ponto de vista da cobrança do crédito tributário, a exigência de instauração do incidente dificultaria a persecução de bens do devedor e facilitaria a dilapidação patrimonial, 'além de transferir à Fazenda Pública o ônus desproporcional de ajuizar medidas cautelares fiscais e tutelas provisórias de urgência para evitar os prejuízos decorrentes do risco que se colocaria à satisfação do crédito'. Resp Nº 1.786.311 - PR (2018/0330536-4) 681. Em suma, verifica-se que há jurisprudência quanto à [des]necessidade de instauração do IDPJ nas hipóteses em que a responsabilidade de terceiros decorra de expressa previsão legal. 
IV.6.5. Responsabilidade e DPJ no TCU 
682. Primeiramente, é preciso destacar que a responsabilização perante o Tribunal de Contas da União (TCU) possui diversas nuances que a diferenciam do formato tradicional de um processo cível judicial. 
683. O primeiro aspecto é que a responsabilização perante o TCU deriva diretamente do art. 71, inciso II, da Constituição Federal de 1988, conforme a seguir transcrito: 
'Art. 71. O controle externo, a cargo do Congresso Nacional, será exercido com o auxílio do Tribunal de Contas da União, ao qual compete: 
 (...) 
II - julgar as contas dos administradores e demais responsáveis por dinheiros, bens e valores públicos da administração direta e indireta, incluídas as fundações e sociedades instituídas e mantidas pelo Poder Público federal, e as contas daqueles que derem causa a perda, extravio ou outra irregularidade de que resulte prejuízo ao erário público;'
684. O texto constitucional deixa claro que respondem perante o TCU os administradores e demais responsáveis pelos recursos públicos, além daqueles que derem causa a irregularidades que resultem em prejuízo ao erário público. Portanto, a responsabilização perante o TCU tem natureza extracontratual e guarda relação com eventuais condutas, para as quais reste comprovado nexo de causalidade com um prejuízo ao erário. 
685. Esse também é o entendimento esposado pelo Supremo Tribunal Federal (STF) em mais de um julgado (MS 24.961, Rel. Min. Carlos Velloso; MS 25.880, Rel. Min. Eros Grau; MS 25.092, Rel. Min. Carlos Velloso; RE 356.209 AgR, Rel. Min. Ellen Gracie) . 
686. A jurisprudência desta Corte de Contas também entende que a responsabilização perante essa Corte de Contas deriva de competência conferida pela Constituição Federal de 1988, a qual prevê aplicar sanções aos responsáveis em casos de ilegalidade ou irregularidade em atos administrativos sujeitos a sua jurisdição. Portanto, a responsabilidade nos processos de controle externo é decorrente de conduta omissiva ou comissiva, dolosa ou culposa, do agente, e que resulte em transgressão à legislação aplicável (cf. Acórdãos 1.512/2015, 479/2010, 3.051/2008) . 
687. Nesse sentido, a responsabilização perante o TCU se fundamenta em três requisitos:
a) prática de ato ilícito na gestão de recursos federais por agente sob a jurisdição do TCU;
b) presença de dolo ou culpa, uma vez que a responsabilidade dos jurisdicionados perante o TCU é de natureza subjetiva; 
c) existência de nexo de causalidade entre a conduta do agente e o resultado negativo observado. 
688. A definição do agente sujeito à jurisdição do TCU está insculpida no art. 5º da Lei 8.443/92. O inciso II do referido artigo possui redação no sentido de que aqueles que derem causa a perda, extravio ou outra irregularidade de que resulte dano ao Erário podem ser inseridos como responsáveis em processos de controle externo.
689. Ainda no que se refere à Lei 8.443/92, observa-se que o art. 16, § 2º, alínea 'b', estabelece o alcance desse dispositivo para 'terceiros que, como contratante ou parte interessada na prática do mesmo ato, de qualquer modo haja concorrido para o cometimento do dano apurado'. Portanto, a norma estabeleceu como requisito para responsabilização por dano ao erário a existência de nexo de causalidade entre a conduta do responsável e o prejuízo apurado. 
690. Assim, para os casos em que resta claramente evidenciado o nexo de causalidade entre condutas de sócios e holdings e o dano ao erário, por meio de condutas omissivas ou comissivas, o instituto da DPJ é irrelevante para sua responsabilização. Ainda mais quando se trata de condutas dolosas no cometimento de fraude e corrupção, muitas vezes com sentença penal transitada em julgado. 
691. A jurisprudência do TCU tratou, em diversas oportunidades, do alcance da responsabilidade pessoal em processos de Tomadas de Contas Especial, cuja corrente majoritária defende o julgamento das contas de todos aqueles que derem causa à irregularidade da qual resulte dano ao erário. Nessa linha, estão os Acórdão 2248/2013-TCU-Plenário (Relator Min-Substituto Augusto Sherman Cavalcanti) , 2.545/2013-TCU-Plenário (Relator Min. José Múcio Monteiro) , 295/2016- TCU-Plenário (Relator Min. Bruno Dantas) e 2.240/2018-TCU-Plenário (Relator Min. Benjamin Zymler) . Do voto condutor proferido nessa última decisão, cabe destacar o seguinte trecho:
'81. A principal arguição de defesa apresentada pelo responsável é no sentido de que a jurisdição do TCU não alcançaria empregados de entidades de direito privado. No entanto, considero que não assiste razão ao responsável, que não logrou êxito ao recorrer no Supremo Tribunal Federal com argumento semelhante, visto que a Exma. Ministra Rosa Weber negou liminar no Mandado de Segurança (MS) 35.404, impetrado pelo responsável contra a medida constritiva adotada pelo já mencionado Acórdão 1601/2017-TCU-Plenário. 
82. De acordo com a Relatora, precedentes do STF reconheceram a atribuição do TCU para investigar as contas de particulares contratantes com ente integrante da administração pública federal ou de terceiros que, na condição de interessados, possam, em tese, ter concorrido para o desvio de dinheiro público. Ela frisou ainda que o STF também autorizou a possibilidade de o TCU impor sanções a particulares. 
83. O Exmo. Ministro Gilmar Mendes também teve entendimento semelhante no âmbito dos MS 35.623 e 35.555, que apreciaram pedidos liminares em mandados de segurança impetrados por outros sócios de empresas construtoras envolvidas nas irregularidades apuradas na Ferrovia Norte-Sul, no Estado de Goiás. No último julgado, os impetrantes sustentaram que não seria possível a desconsideração da personalidade jurídica no âmbito administrativo do TCU e que as medidas de bloqueio de bens por este Tribunal se aplicariam apenas àqueles que ocupam cargo ou função pública. 
84. Ao analisar o caso, o Ministro Gilmar Mendes salientou que o "que deve determinar a sujeição de pessoa física ou jurídica à atividade fiscalizatória da corte de contas é a origem dos recursos por ela utilizados". Para o relator, em razão do rol constitucional de competências do TCU, é perceptível que compete ao órgão a fiscalização dos recursos públicos aplicados irregularmente por particulares que firmam contrato com a administração pública. 
85. Por fim, em linha com entendimento que venho reiteradamente defendendo em diversos julgados, a decisão monocrática proferida no âmbito do MS 35.555 ressaltou que não é possível se constatar a ocorrência da suposta desconsideração à personalidade jurídica da empresa pelo TCU, conforme alegado. Isto porque, segundo o Ministro-Relator, o que se verifica, no caso, é que a determinação cautelar de bloqueio de bens se deu em virtude de indícios da responsabilidade pessoal dos sócios no evento danoso aos cofres públicos. 
86. Nesse sentido, gostaria de observar que a responsabilização dos ex-empregados e exadministradores da Constran decorre do próprio texto constitucional, em especial o art. 70, parágrafo único, e o inciso II do art. 71, que não faz qualquer distinção entre agentes públicos ou particulares para fins de recomposição do débito, bastando que qualquer um deles tenha dado causa a irregularidade que resulte prejuízo ao erário. A interpretação desses dispositivos constitucionais deixa evidente o poder-dever de o Tribunal de Contas da União julgar, não só as contas dos gestores públicos, mas de qualquer pessoa física ou jurídica que der causa a perda, extravio ou outra irregularidade de que resulte prejuízo ao erário público'. 
692. Tal entendimento encontra subsídio na experiência internacional, principalmente da jurisprudência norte-americana relacionada ao Foreign Corrupt Practices Act (FCPA) . A Justiça norte-americana tem aceito as seguintes teorias para responsabilização de sócios ou controladoras em face de condutas de empresas controladas, sem a necessidade de aplicação da disregard doctrine: (i) participação direta; (ii) autorização; (iii) conhecimento ou ciência do ilícito, ainda que por meio de willful blindness (cegueira deliberada) ou conscious avoidance (omissão consciente) ; (iv) teoria principal-agente; (v) apoio e incentivo; e (vi) conspiração (Blume et al., 2019) . 
693. Por fim, resta dizer que, entre todos aqueles que concorram para o dano, estão incluídos pessoas físicas ou jurídicas, funcionários, administradores, sócios e acionistas. Nestas últimas duas categorias se enquadram as controladoras, também chamadas de holdings. 
694. Sendo assim, com base no exposto, diante do arcabouço normativo constitucional e legal, resta por desnecessária a DPJ para a responsabilização daqueles que se enquadrem nos requisitos acima descritos, incluindo as controladoras Odebrecht S.A. e UTC Participações S.A. 
695. De todo o modo, insta registrar que este Tribunal tem considerado o uso do instituto da DPJ em algumas ocasiões, como os Acórdão 199/2007-TCU-Segunda Câmara, 2.589/2010-TCU-Plenário (ambos de relatoria do Min. Aroldo Cedraz) , 1.456/2011-TCU-Plenário (Relator Min. José Jorge) , 1.984/2012-TCU-Plenário (Relator Min. Raimundo Carreiro) , entre outros julgados. 
696. A partir de 2015, principalmente diante de abuso da personalidade jurídica, o TCU vem aplicando, com maior recorrência, a teoria da DPJ para a responsabilização de pessoas jurídicas controladoras (holdings) de empresas contratadas pela Administração Pública. Mais recentemente, o TCU enfrentou a questão em dois julgados semelhantes - Acórdãos 2.005/2017 (Relator Min. Benjamin Zymler) e 874/2018 (Relator Min. Bruno Dantas) , todos do Plenário. 
697. Os casos tratados nesses julgados diziam respeito a indícios de irregularidades relacionados a empreendimentos investigados no âmbito da Operação Lava-Jato, a saber, a Refinaria do Vale do Paraíba (Revap) , uma das unidades do Complexo Petroquímico do Rio de Janeiro (Comperj) e a usina termonuclear de Angra 3, respectivamente. 
698. Nesses casos, havia evidências de que tais empresas controladoras participaram de fraudes ou anuíram com os ilícitos cometidos nas licitações e na execução dos contratos, além de terem sido beneficiárias das vantagens auferidas em face desses mesmos ilícitos. Ante essas circunstâncias, e com fundamento também nos art. 116 e 117 da Lei 6.404/76, o TCU entendeu ter havido abuso da personalidade jurídica, tornando, consequentemente, pertinente incluir as controladoras (holdings) no rol de responsáveis solidários pelo dano cometido em desfavor da Administração Pública. 
699. Mais recentemente, o TC Processo 036.129/2016-0 oportunizou nova discussão sobre o tema, culminando no Acórdão 1421/2019-TCU-Plenário. Na ocasião, o Plenário identificou a ocorrência de abuso de personalidade jurídica da Construtora Norberto Odebrecht, bem como da holding Odebrecht S.A., determinando a responsabilização solidária dos controladores e acionistas pela reparação dos danos, uma vez que se beneficiaram dos lucros inflados pelas práticas delituosas dessas empresas e omitiram-se no dever de exercitar o controle sobre os atos dos administradores. 
700. Portanto, demonstrou-se aqui que este Tribunal tem à disposição duas vias para cumprir sua missão constitucional de proteger o erário: (1) a responsabilização que decorre diretamente da Constituição e da Lei CF/88 e da Lei, e (2) o instituto da desconsideração da personalidade jurídica.
701. Deve-se registrar que não há norma específica ou jurisprudência assentada no STF sobre a possibilidade de o TCU utilizar a segunda via, ao menos em sede administrativa. Embora haja entendimentos favoráveis à tese, a aplicação da técnica da DPJ pelo TCU tem sido eventualmente suspensa pelo STF, de forma liminar, fundamentando a decisão na falta de jurisprudência consolidada daquela Suprema Corte. 
702. Com efeito, no MS 32.494, de relatoria do Exmo. Min. Celso de Mello, embora tenha havido a concessão da liminar em desfavor do TCU, o STF entendeu que: Tenho para mim, em juízo de mera deliberação (em afirmação compatível, portanto, com esta fase de incompleta cognição) , que o E. Tribunal de Contas da União, ao exercer o controle de legalidade sobre os procedimentos licitatórios sujeitos à sua jurisdição, possuiria atribuição para estender a outra pessoa ou entidade envolvida em prática comprovadamente fraudulenta ou cometida em colusão com terceiros a sanção administrativa que impôs, em momento anterior, a outro licitante (ou contratante) , desde que reconheça, em cada situação que se apresente, a ocorrência dos pressupostos necessários à aplicação da teoria da desconsideração da personalidade jurídica, pois essa prerrogativa também comporia a esfera de atribuições institucionais daquela E. Corte de Contas, que se acha instrumentalmente vocacionada a tornar efetivo o exercício das múltiplas e relevantes competências que lhe foram diretamente outorgadas pelo próprio texto da Constituição da República. (...) É por isso que, em juízo de sumária cognição, parece-me revestir-se de legitimidade constitucional a possibilidade teórica de aplicação da 'disregard doctrine', que permitiria ao Tribunal de Contas da União adotar as medidas necessárias ao fiel cumprimento de suas funções institucionais e ao pleno exercício das competências que lhe foram outorgadas, diretamente, pela própria Constituição da República. 
703. Feita a fundamentação, verificam-se presentes, na análise do caso concreto, todos os requisitos para a responsabilização direta, dispensando-se a desconsideração da personalidade jurídica para o alcance de todos os responsáveis citados'. 
55. Demonstra-se, portanto, que, de maneira geral, a desconsideração da personalidade jurídica pelo TCU é plenamente possível. Especificamente neste processo, ficou demonstrado o abuso da personalidade jurídica da Construtora Norberto Odebrecht S.A. pelos demais responsáveis, visto que se utilizaram, de maneira dolosa, da pessoa jurídica com o propósito de praticar atos ilícitos que resultaram no dano ao erário apurado na TCE Processo 036.342/2016-5. 56. Justifica-se, por essas razões, a inclusão na medida de constrição aos responsáveis Emilio Alves Odebrecht e Marcelo Bahia Odebrecht e à holding Odebrecht S.A. 
57. No caso do senhor Emilio Alves Odebrecht, foi comprovada a condição de ser casado no regime de comunhão universal de bens, e foi formulado o pedido ao Tribunal para que seja respeitada a meação. 
58. Essa comprovação, contudo, não torna automático o deferimento do pedido para que seja respeitada a meação do cônjuge, uma vez que, nesse regime de união, todos os bens se comunicam, tanto os adquiridos anteriormente como os posteriormente ao casamento. 
59. Eventual proveito econômico resultante dos ilícitos imputados ao senhor Emílio se deu em benefício do patrimônio do casal, não havendo notícia, nos autos, de que a esposa tenha exercido atividade econômica que tenha contribuído para a formação do patrimônio comum. A própria definição do Código Civil, Lei 10.406/2002, para o Regime de Comunhão Universal de Bens, sob o qual foi firmado o casamento, deixa claro a comunicação de bens e de dívidas: Art. 1.667. O regime de comunhão universal importa a comunicação de todos os bens presentes e futuros dos cônjuges e suas dívidas passivas, com as exceções do artigo seguinte. 
60. Assim, o pedido do responsável deve ser rejeitado pela ausência de fundamento que o justifique. 
61. Sobre a alegada possibilidade de verificar-se o perigo na demora reverso, por conta de a constrição dos bens de mais de R$ 1,1 bilhão de reais vir a afetar a capacidade das empresas em cumprir os compromissos assumidos e pôr em risco o cumprimento dos acordos de leniência, entende-se que as empresas não trouxeram nenhum elemento que dê suporte a essa tese. 
62. Desde 2017 o Tribunal vem decretando a indisponibilidade dos bens dessas empresas visando evitar a dilapidação ou desvio desse patrimônio, que poderia pôr em risco o ressarcimento das quantias indevidamente subtraídas da Petrobras, sendo claro que esses bens estão indisponíveis para alienação, mas continuam disponíveis para serem usados na operação das empresas. 
63. No caso da empresa Odebrecht S.A., que se encontra em recuperação judicial e cuja indisponibilidade foi registrada no Cadastro Nacional de Indisponibilidade de Bens em 19/8/2019, conforme comprovante de peça 197, entende-se procedente o argumento de que se vê impossibilitada de exercer o direito de indicar bens por eles considerados essenciais à manutenção das atividades operacionais da sociedade empresarial e, portanto, não suscetíveis ao alcance da medida cautelar, conforme determina o item 9.4 do Acórdão 1421/2019-TCU-Plenário. 
64. O item 9.5 do Acórdão 1421/2019-TCU-Plenário determinou a requisição à AGU para que essa peticionasse junto ao juízo no sentido de salvaguardar as medidas de constrição patrimonial contra a empresa Odebrecht S.A., houve a comunicação por meio do Ofício 0850/2019-TCU/SeinfraOperações, de 4/7/2019, com ciência ocorreu em 19/7/2019, mas ainda não houve resposta. 
65. Entende-se que o registro da indisponibilidade deveria ser feito somente após a manifestação do juízo da 1ª Vara de Falências e Recuperações Judiciais do Foro Cível da Comarca de São Paulo. 
PEDIDOS DE INGRESSO COMO INTERESSADO/EMBARGOS DE TERCEIROS 
66. A partir da concessão da medida cautelar de indisponibilidade de bens, em face do Acórdão 1083/2017-TCU-Plenário, adquirentes de imóveis da empresa Norberto Odebrecht há longa data, sem que, contudo, tivessem regularizado a transação de compra junto ao cartório competente, mas que alegam deter a posse dos imóveis, vieram aos autos, na condição de terceiros interessados, requerendo a liberação dos respectivos imóveis. 
67. Em 28/5/2018, foi juntado o pedido de ingresso de interessado formulado por Edmilson Bezerra e esposa (peças 76 a 87) , que juntou novos elementos em 27/7/2018 (peças 90 a 93) , contendo sentença transitada em julgado liberando a constrição de imóvel e requerendo ao TCU o cancelamento da medida cautelar. 
Imóvel: apartamento 202, Torre C, Edifício Romulo e Remo, Reserva Albalonga, Rua Waldemar Falcão, nº 870, subdistrito Horto Florestal, Brotas, Salvador - Bahia, inscrição imobiliária nº 587.726-1, matrícula 79.261, Cartório do 3º Registro de Imóveis de Salvador - Bahia 
68. Em 19/9/2018, Mário Silva Dantas e outras ingressaram com Embargos de Terceiros requerendo o cancelamento da indisponibilidade determinada pela medida cautelar (peças 95 e 96) . 
69. Em 19/10/2018, os mesmos peticionários retro requereram a tramitação prioritária da apreciação do pedido de cancelamento da indisponibilidade decretada pelo TCU, por se tratar de pessoa idosa (peças 97 a 100) . Imóvel: sala 1108, Torre Norte, Edifício Salvador Trade Center, Avenida Tancredo Neves, n° 1632, Caminho das Árvores, Salvador - Bahia, inscrição imobiliária nº . 567.309-7, matrícula 27.194, 6° Ofício de Imóveis de Salvador - Bahia 
70. Em 7/11/2018, Sônia Cardoso Dórea ingressou com Embargos de Terceiros requerendo o cancelamento da indisponibilidade determinada pela medida cautelar (peças 101 e 102) . Imóvel: sala 1214, Torre Norte, Edifício Salvador Trade Center, Avenida Tancredo Neves, n° 1632, Caminho das Árvores, Salvador - Bahia, matrícula 27.194, 6° Ofício de Imóveis de Salvador - Bahia 
71. Em 20/12/2018, Conceição Maria de Souza Amorim Sanjuan ingressou com Embargos de Terceiros requerendo o cancelamento da indisponibilidade determinada pela medida cautelar (peças 103 a 113) . Imóveis: 02 salas números 1412 e 1413, Torre Norte, Edifício Salvador Trade Center, Avenida Tancredo Neves, n° 1632, Caminho das Árvores, Salvador - Bahia, inscrições imobiliárias nº s 567.249-0 e 567.250-3, respectivamente, matrícula 27.194 do cartório do 6º. Ofício de Imóveis de Salvador - Bahia.
72. Em 22/3/2019, Victor Augusto Maron de Almeida ingressou com Embargos de Terceiros requerendo o cancelamento da indisponibilidade determinada pela medida cautelar (peças 116 e 117) . Imóveis: salas 1312 e 1313, Torre Norte, inscrita no Censo Imobiliário sob o n° 567.208-2, Edifício Salvador Trade Center, Avenida Tancredo Neves, n° 1632, Caminho das Árvores, Salvador - Bahia, inscrições imobiliárias nº s 567.208-2 e 567.209-0, respectivamente, matrícula 27.194 do cartório do 6º. Ofício de Imóveis de Salvador - Bahia, e 
73. Em 26/3/2019, Samia Najar Lee e Malcolm Lee ingressaram com Embargos de Terceiros pedindo o cancelamento da indisponibilidade decretada pelo TCU, bem como a tramitação prioritária da apreciação do pedido por se tratar de pessoa idosa/portadora de doença grave (peças 118 a 120) . Imóvel: apartamento 1802, Torre C - Edifício Romulo e Remo, Reserva Albalonga, Rua Waldemar Falcão, n°. 870, subdistrito Horto Florestal, Brotas, Salvador/BA, inscrição imobiliária de n°. 587.758-0, matrícula 79.261, Cartório do 3° Registro de Imóveis de Salvador - Bahia 
74. Na mesma data, Celeste Pereira Santana e Antônio Eduardo de Matos ingressaram com Embargos de Terceiros pedindo o cancelamento da indisponibilidade decretada pelo TCU, bem como a tramitação prioritária da apreciação do pedido por se tratar de pessoa idosa (peças 121 a 123) . Imóveis: salas comerciais 1508 e 1509, Torre Norte, Edifício Salvador Trade Center, Avenida Tancredo Neves, n°. 1632, Caminho das Árvores, Salvador - Bahia, inscrições imobiliárias n°s 567.238-4 e 567.240-6, respectivamente, matrícula 27.194, Cartório do 6° Registro de Imóveis de Salvador - Bahia 
75. Em 12/4/2019, Sônia Cardoso Dórea peticionou novamente ao Tribunal, requerendo o cancelamento da indisponibilidade determinada pela medida cautelar (peça 126) . 
76. Em 17/4/2019, Antonio Vieira Fortaleza e Mariluce Liborio Feitosa Fortaleza ingressaram com Embargos de Terceiros pedindo o cancelamento da indisponibilidade decretada pelo TCU (peças 128 a 133) . Imóvel: apartamento 1601, Edifício Otto Billian, Bloco 'B', do Condomínio Chácara Suíça, Avenida Santa Luzia, nº 379, subdistrito de Brotas, Salvador/BA, inscrição imobiliária nº 524.085-9, matrícula 33.962, Cartório do 3° de Registro de Imóveis de Salvador - Bahia 
77. Em 13/6/2019, foi juntado ao TC Processo 023.466/2015-5, originador desta indisponibilidade de bens, pedido de Augusto José Gonçalves de Almeida (peça 525) , requerendo o acesso integral aos autos, com vistas a exercer ossus direitos e obter o cancelamento da indisponibilidade determinada pela medida cautelar (documento copiado neste processo como peça 205) . Imóvel: sala 917, Torre Norte, Edifício Salvador Trade Center, Avenida Tancredo Neves, n° 1632, Caminho das Árvores, Salvador - Bahia, inscrição imobiliária nº 567.214-7, matricula 27.194, 6º. Ofício de Imóveis de Salvador - Bahia.
78. Em 15/7/2019, Eneida Guimarães Watanabe e outros ingressaram com Embargos de Terceiros pedindo o cancelamento da indisponibilidade decretada pelo TCU (peça 163 a 166) . Imóveis: salas 2201 e 2202, Torre Norte, Edifício Salvador Trade Center, Avenida Tancredo Neves, n° 1632, Caminho das Árvores, Salvador - Bahia, matrícula 27.194, 6° Ofício de Imóveis de Salvador - Bahia.
EXAME TÉCNICO DOS PEDIDOS 
79. Examinando a documentação juntada aos autos pelos requerentes, verifica-se que, de fato, todos juntaram documentos de compra e venda contemporâneos ao lançamento/entrega dos empreendimentos (por volta do ano 2000) , assinados por representante com vínculo trabalhista comprovado com a empresa vendedora, havendo menção, nos documentos cartoriais e por meio de recibos, à quitação integral do valor junto à Construtora Norberto Odebrecht. 
80. Os contratos da Construtora Norberto Odebrecht, por padrão, contém cláusula acerca do arrependimento: 'Esta promessa de compra e venda c firmada pelas partes em caráter irrevogável e irretratável não admitindo arrependimento para qualquer delas, as quais renunciam, expressamente, à faculdade conferida pelo Artigo 1.095 do Código Civil.'
81. Assim, a exemplo do que ocorreu em relação ao processo Processo 026.833/2016-6, cuja apreciação se deu por meio do Acórdão 2277/2018-TCU-Plenário, de relatoria do Exmo. Ministro Benjamin Zymler, deve prevalecer a racionalidade processual, estabelecendo-se critérios mínimos para a aceitação da liberação da constrição. 
82. Naquela situação, a apresentação dos contratos de compra e venda dos imóveis, assinados por quem de direito da empresa vendedora e quitados em data anterior à constrição motivaram o cancelamento da indisponibilidade. 
83. Além disso, os valores dos bens constritos naqueles autos não atingiam 1% do montante acautelado pelo TCU. 
84. Considerando que os peticionários, sem exceção, ostentam situação semelhante àqueles abarcados pelo Acórdão 2277/2018-TCU-Plenário, e que o valor dos bens para os quais se pede a liberação também não atinge 1% do montante acautelado, entendemos que devem ter o mesmo tratamento, pugnando-se pelo cancelamento da indisponibilidade desses bens. 85. Não se verificou, em todos os casos, a comprovação de recolhimento dos tributos e demais taxas referentes às operações, a exemplo do ITBI. Tal questão não exerce influência sobre a proposta de cancelamento da indisponibilidade sobre esses bens, mas demanda que se comunique da decisão à Prefeitura Municipal de Salvador para dar conhecimento das operações de modo a permitir que ela tome as medidas necessárias diante de eventual necessidade de regularização da situação. 
CONCLUSÃO 
86. Analisadas as respostas às oitivas, entende-se que os responsáveis não trouxeram elementos novos que se impusessem às razões fáticas dos requisitos que autorizaram a concessão da medida cautelar de decretação da indisponibilidade dos bens dos responsáveis. 
87. Dessa forma, entende-se que, tendo em conta a materialidade do dano em apuração, e em face do elevado risco de prejuízo à reparação dos cofres públicos, impõe-se a manutenção da medida cautelar decretada pelo item 9.2 do Acórdão 1421/2019-TCU-Plenário. 
88. Cabe ressalvar que, no caso da empresa Odebrecht S.A., por se encontrar em recuperação judicial, o registro da indisponibilidade só poderia ocorrer após a anuência do juízo da 1ª Vara de Falências e Recuperações Judiciais do Foro Cível da Comarca de São Paulo, sendo adequado, nesse caso, o cancelamento do registro no Cadastro Nacional de Indisponibilidade de Bens até que ocorra essa manifestação. 
89. No que trata dos pedidos dos terceiros interessados, pessoas que alegam ser os reais proprietários de imóveis atingidos pela medida cautelar, entende-se que a apresentação dos contratos de compra e venda dos imóveis, assinados por quem de direito e quitados em data anterior à constrição podem ser aceitos como comprovação de situação, sendo cabível o cancelamento da indisponibilidade desses bens, mediante comunicação aos respectivos cartórios. Propõe-se, ainda, comunicar da decisão à Prefeitura Municipal de Salvador para dar conhecimento das operações de modo a permitir que tome as medidas necessárias diante de eventual necessidade de regularização do recolhimento de taxas e impostos. 
PROPOSTA DE ENCAMINHAMENTO 
90. Ante o exposto, submetem-se os autos à consideração superior, propondo: 
a) manter a medida cautelar de indisponibilidade de bens da Construtora Norberto Odebrecht S.A. (CNPJ 15.102.288/0001-82) , Emilio Alves Odebrecht (CPF XXX.403.965-XX) e Marcelo Bahia Odebrecht (CPF XXX.956.235-XX) , nos termos do Acórdão 1421/2019-TCU-Plenário; 
b) manter a medida cautelar de indisponibilidade de bens da empresa Odebrecht S.A., ressalvando que o registro da indisponibilidade deverá ser feito somente após a manifestação do juízo da 1ª Vara de Falências e Recuperações Judiciais do Foro Cível da Comarca de São Paulo, de que trata o item 9.5 do Acórdão 1421/2019-TCU-Plenário; 
c) solicitar o levantamento da indisponibilidade dos bens a seguir relacionados, atingidos pela medida de indisponibilidade: 
Imóvel: apartamento 202, Torre C, Edifício Romulo e Remo, Reserva Albalonga, Rua Waldemar Falcão, nº . 870, subdistrito Horto Florestal, Brotas, Salvador - Bahia, inscrição imobiliária nº . 587.726-1, matrícula 79.261, cartório do 3º Registro de Imóveis de Salvador - Bahia 
Imóvel: apartamento 1802, Torre C, Edifício Romulo e Remo, Reserva Albalonga, Rua Waldemar Falcão, n°. 870, subdistrito Horto Florestal, Brotas, Salvador - Bahia, inscrição imobiliária de n°. 587.758-0, matrícula 79.261, Cartório do 3° Registro de Imóveis de Salvador - Bahia
Imóvel: sala 1108, Torre Norte, Edifício Salvador Trade Center, Avenida Tancredo Neves, n° 1632, Caminho das Árvores, Salvador - Bahia, inscrição imobiliária nº . 567.309-7, matrícula 27.194, Cartório do 6° Ofício de Imóveis de Salvador - Bahia 
Imóvel: sala 1214, Torre Norte, Edifício Salvador Trade Center, Avenida Tancredo Neves, n° 1632, Caminho das Árvores, Salvador - Bahia, matrícula 27.194, Cartório do 6° Ofício de Imóveis de Salvador - Bahia 
Imóveis: salas números 1412 e 1413, Torre Norte, Edifício Salvador Trade Center, Avenida Tancredo Neves, n° 1632, Caminho das Árvores, Salvador - Bahia, inscrições imobiliárias nº s 567.249-0 e 567.250-3, respectivamente, matrícula 27.194, Cartório do 6º Ofício de Imóveis de Salvador - Bahia
Imóveis: salas 1312 e 1313, Torre Norte, Edifício Salvador Trade Center, Avenida Tancredo Neves, n° 1632, Caminho das Árvores, Salvador - Bahia, Salvador - Bahia, inscrições imobiliárias nº s 567.208-2 e 567.209-0, respectivamente, matrícula 27.194, Cartório do 6º Ofício de Imóveis de Salvador - Bahia 
Imóveis: salas 1508 e 1509, Torre Norte, Edifício Salvador Trade Center, Avenida Tancredo Neves, n° 1632, Caminho das Árvores, Salvador - Bahia, inscrições imobiliárias n°s 567.238-4 e 567.240-6, respectivamente, matrícula 27.194, Cartório do 6° Registro de Imóveis de Salvador - Bahia 
Imóvel: sala 917, Torre Norte, Edifício Salvador Trade Center, Avenida Tancredo Neves, n° 1632, Caminho das Árvores, Salvador - Bahia, inscrição imobiliária nº 567.214-7, matricula 27.194, Cartório do 6º. Ofício de Imóveis de Salvador - Bahia 
Imóveis: salas 2201 e 2202, Torre Norte, Edifício Salvador Trade Center, Avenida Tancredo Neves, n° 1632, Caminho das Árvores, Salvador - Bahia, matrícula 27.194, Cartório do 6° Ofício de Imóveis de Salvador - Bahia 
Imóvel: apartamento 1601, Edifício Otto Billian, Bloco "B", do Condomínio Chácara Suíça, Avenida Santa Luzia, nº 379, subdistrito de Brotas, Salvador/BA, inscrição imobiliária nº 524.085-9, matrícula 33.962, Cartório do 3° Registro de Imóveis de Salvador - Bahia 
d) comunicar da decisão à Prefeitura Municipal de Salvador para dar conhecimento das operações de compra e venda não registradas, de modo a permitir que tome as medidas necessárias diante de eventual necessidade de regularização do recolhimento de taxas e impostos; 
e) comunicar aos responsáveis a decisão que vier a ser proferida, acompanhada do Relatório e do Voto que a fundamentam; 
f) encaminhar cópia do acórdão que vier a ser proferido, acompanhado do Relatório e do Voto que o fundamentam à Força-Tarefa do Ministério Público Federal no Paraná, à Força-Tarefa da Advocacia-Geral da União no Paraná, ao Ministério da Transparência, Fiscalização e ControladoriaGeral da União (CGU) , à Diretoria de Governança, Risco e Conformidade da Petrobras (GRC) e à Prefeitura Municipal de Salvador; e 
g) retornar os autos ao Secef - Serviço de Controle dos Efeitos de Deliberações para que seja promovido o cancelamento do registro da empresa Odebrecht S./A. no Cadastro Nacional de Indisponibilidade de Bens, bem como para acompanhar a resposta da requisição formulada à AdvocaciaGeral da União de que fosse submetido ao juízo da 1ª Vara de Falências e Recuperações Judiciais do Foro Central Cível da Comarca de São Paulo, pedido com vistas a salvaguardar as medidas de constrição patrimonial contra a empresa no montante estipulado no item 9.2 do Acórdão 1421/2019-TCU-Plenário."
4. 	Foi apensado ao presente feito, de todo modo, o TC Processo 036.127/2016-7, versando sobre a oitiva posterior à concessão da cautelar pelo Acórdão 1083/2017-TCU-Plenário para decretar a indisponibilidade de bens do Consórcio Conpar diante dos indícios de dano ao erário apontados, no âmbito do TC Processo 023.266/2015-5, sobre o Contrato 0800.0035013.07.2 (CT 101) celebrado pela Petrobras com o aludido consórcio para a execução das obras inerentes às unidades UHDTI (U-2313) , UGH (U-22311) e UDEA (U-32323) , além da unidade integrante da carteira de gasolina da Repar, tendo o correspondente feito sido alvejado pelo Acórdão 397/2018-TCU-Plenário.
	
É o Relatório.

8.1. Alexandre Aroeira Salles (28.108/OAB-DF), entre outros, representando Emilio Alves Odebrecht;  
8.2. Diogo Uehbe Lima (184.564/OAB-RJ), entre outros, representando Marcelo Bahia Odebrecht;  
8.3. Eleazar Lopes Batista (46817/OAB-BA), representando Antônio Vieira Fortaleza e Mariluce Liborio Feitosa Fortaleza;  
8.4. Neiviane Cordeiro de Oliveira (19726/OAB-BA), entre outros, representando Conceição Maria de Souza Amorim Sanjuan;  
8.5. Taísa Oliveira Maciel (118.488/OAB-RJ), entre outros, representando a Petróleo Brasileiro S.A.;  
8.6. Ana Luiza Nascimento de Souza Polak (342.501/OAB-SP), entre outros, representando a Construtora Norberto Odebrecht S/A;  
8.7. Fernanda Andrade Carvalho (38.538/OAB-BA), representando Sônia Cardoso Dorea;  
8.8. Thiago Ribeiro Matos (56.632/OAB-BA), representando Maria Lúcia Magalhaes Guimaraes, Mario Augusto Silva Dantas e Daiana de Siqueira Dantas.

Procuradora-Geral Cristina Machado da Costa e Silva.

INDISPONIBILIDADE DE BENS. PETROBRAS. REFINARIA PRESIDENTE GETÚLIO VARGAS (REPAR). CONTRATO CT-101. DECRETAÇÃO DA CAUTELAR DE INDISPONIBILIDADE DE BENS PELO ACÓRDÃO 1.421/2019-PLENÁRIO. OITIVA. POSSIBILIDADE DE REVOGAÇÃO, DE OFÍCIO, DA ALUDIDA CAUTELAR PATRIMONIAL CONSTRITIVA ANTE A PRESENTE AUSÊNCIA DE RAZOABILIDADE NA MANUTENÇÃO DESSA MEDIDA.

INDISPONIBILIDADE DE BENS (IND)

Secretaria Extraordinária de Operações Especiais em Infraestrutura (SeinfraOperações).

Trata-se de acompanhamento sobre a cautelar para a indisponibilidade dos bens da Construtora Norberto Odebrecht S.A. (CNO) , além da Odebrecht S.A. e dos seus sócios acionistas (Emílio Alves Odebrecht e Marcelo Bahia Odebrecht) , a partir do Acórdão 1.421/2019 proferido pelo Plenário do TCU no âmbito do TC Processo 036.129/2016-0 diante dos indícios de dano ao erário no bojo do Contrato 0800.0035013.07.2 (CT-101) celebrado pela Petróleo Brasileiro S.A. (Petrobras) com o Consórcio Conpar (CNO, Construtora OAS S.A. - OAS e UTC Engenharia S.A. - UTC) para a execução das obras inerentes à UHDTI (U-2313) , à UGH (U-22311) e à UDEA (U-32323) , além da unidade integrante da carteira de gasolina, na Refinaria Presidente Getúlio Vargas no Paraná (Repar) .
2.	Em face da prolação da referida cautelar de indisponibilidade dos bens, foi determinada a oitiva dos responsáveis para apresentarem as suas manifestações nos autos, com o envio da adicional informação sobre a possibilidade de indicarem "os bens por eles considerados essenciais ao sustento das pessoas físicas e à manutenção das atividades operacionais da sociedade empresarial e, portanto, não suscetíveis ao alcance da medida cautelar, acompanhados das devidas justificativas".
3.	Em linhas gerais, como anotado pela unidade técnica, o presente acompanhamento se debruçaria sobre a análise das oitivas realizadas, em atenção ao item 9.4 do Acórdão 1421/2019-TCU-Plenário, e sobre os respectivos pedidos de pessoas físicas, ao alegarem a efetiva propriedade dos bens submetidos à subjacente constrição patrimonial pelo Acórdão 1083/2017-TCU-Plenário, com a vigência até 21/6/2018, e pela renovação dessa constrição a partir do referido Acórdão 1421/2019-TCU-Plenário.
4.	Eis que, por meio do referido Acórdão 1.083/2017 prolatado no bojo do TC Processo 023.266/2015-5, o Plenário do TCU decretou cautelarmente a indisponibilidade de bens dos responsáveis, aí incluída a CNO, tendo a aludida cautelar patrimonial constritiva sido renovada pelo Acórdão 1421/2019-TCU-Plenário, ao passo que, nas respostas às respectivas oitivas, os responsáveis acostaram os expedientes às Peças 178/196, por intermédio dos seus procuradores, tendo a SeinfraOperações assinalado, contudo, que os argumentos já teriam sido analisados no parecer à Peça 45.
5.	Ocorre, todavia, que a Odebrecht S.A. estaria em recuperação judicial, mas a correspondente indisponibilidade de bens teria sido registrada no Cadastro Nacional de Indisponibilidade de Bens em 19/8/2019 (Peça 197) , tendo a unidade técnica destacado, então, a procedência do argumento dessa empresa no sentido de estar impossibilitada de exercer o direito de indicar os bens essenciais à manutenção das atividades operacionais da sociedade empresarial para escaparem do alcance da referida cautelar renovada pelo item 9.4 do aludido Acórdão 1421/2019-TCU-Plenário.
6. 	Por esse ângulo (Peça 206) , a SeinfraOperações assinalou que, diante ausência de novos elementos apresentados pelos responsáveis, a cautelar decretada pelo item 9.2 do Acórdão 1421/2019-TCU-Plenário poderia ser mantida, sem prejuízo de o registro da respectiva indisponibilidade bens da Odebrecht S.A. somente ser procedido após a anuência da 1ª Vara de Falências e Recuperações Judiciais do Foro Cível da Comarca de São Paulo, pois a referida empresa estaria em recuperação judicial.
7.	Por outro prisma, ao discorrer sobre o pedido de terceiros interessados, com a alegação de serem os reais proprietários dos imóveis atingidos pela aludida cautelar patrimonial constritiva, a unidade técnica suscitou que a apresentação dos contratos de compra e venda dos imóveis, com as assinaturas e as quitações em data anterior à referida constrição, poderia ser aceita como efetiva comprovação da real situação dos imóveis, merecendo resultar, assim, no cancelamento da indisponibilidade desses bens. 
8.	O TCU pode incorporar o parecer da unidade técnica a estas razões de decidir, sem prejuízo de pugnar pela total revogação da referida cautelar patrimonial constritiva, em vez da suscitada revogação parcial, já que, no presente caso concreto, a manutenção da aludida cautelar não se mostraria necessária, útil e proporcional, mostrando-se, pois, desarrazoada.
9.	Bem se sabe que o TCU pode decretar, de ofício, a total revogação da aludida cautelar, não apenas porque, atualmente, todos os colaboradores com o MPF contariam com a não-decretação ou a revogação da suscitada constrição patrimonial, em sintonia com a jurisprudência do TCU (v.g.: Acórdãos 2.428/2016, 483/2017, 672/2017, 1.831/2017, 2.005/2017, 2.014/2017, 2.791/2017 e 387/2018, do Plenário) , mas também porque não seria sequer necessária a manutenção da aludida cautelar no presente momento, em plena consonância com a jurisprudência do TCU (v. g.: Acórdãos 643/2019 e 646/2019, do Plenário) , pois a suposta tentativa de eventual ocultação ou dilapidação patrimonial pelos aludidos responsáveis evidenciaria a nefasta prática de fraude contra credores ou de fraude à execução, podendo ser anulada ou tornada ineficaz pelo poder público, com a subsequente reprimenda estatal. 
10.	O TCU deve promover, portanto, a revogação, de ofício, da aludida cautelar patrimonial constritiva em face, especialmente, das pessoas colaboradoras judiciais com o MPF, sem prejuízo de enviar as correspondentes notificações aos responsáveis, ressaltando, ainda, que a anterior renovação da aludida cautelar patrimonial constritiva não teria sido promovida a partir de elementos de convicção subsistentes no presente processo. 
 Ante o exposto, pugno pela prolação do Acórdão ora submetido a este Colegiado. 
TCU, Sala das Sessões, em 4 de dezembro de 2019.
Ministro-Substituto ANDRÉ LUÍS DE CARVALHO 
Relator